【裁判字號】    99,重訴,9
【裁判日期】    990412
【裁判案由】    履行契約
【裁判全文】
臺灣新竹地方法院民事判決               99年度重訴字第9號
原      告  乙○○
被      告  甲○○
訴訟代理人  路春鴻律師
上列當事人間履行契約事件，本院於民國99年3月19日辯論終結
，判決如下：
    主  文
被告應給付原告新臺幣壹佰柒拾捌萬仟捌佰捌拾玖元，及自民
國九十八年七月十八日起至清償日止，按年息百分之五計算之利
息。
原告其餘之訴駁回。
訴訟費用由被告負擔五分之一，餘由原告負擔。
    事實及理由
壹、程序方面
    按訴狀送達後，原告不得將原訴變更或追加他訴，但擴張或
    減縮應受判決事項之聲明者，不在此限，民事訴訟法第255
    條第1項第3款定有明文。經查，本件原告起訴時原訴之聲明
    為：「（一）被告應自民國97年5 月起至102 年4 月止，按
    月給付原告新臺幣（下同）15萬元及自起訴狀繕本送達翌日
    起至清償日止按年息5 ％計算之利息」；嗣於98年11月3 日
    聲明則為「（一）被告應給付原告225 萬元，並自98年11月
    起按月給付原告15萬元至總數900 萬元止，並均自起訴狀繕
    本送達翌日起至清償日止，按年利率百分之五計算之利息。
    」核屬應受判決事項聲明之變更，揆諸前揭規定，並無不合
    。
貳、實體方面
一、原告主張：
（一）緣原告出資設立朱牙醫診所，由原告前夫即訴外人朱筑勝
      擔任負責人，雙方於79年協議離婚，約定仍請朱筑勝任診
      所負責人，診所營收則依協議之比例分配。詎朱筑勝嗣後
      未依約履行，故原告將希望寄託在二子身上，約定由原告
      向銀行貸款培養渠等成為牙醫師，嗣後在朱牙醫診所執業
      ，以診所營收清償原告對渠等所支出之費用。嗣後原告即
      將持有之股票出售2000萬元，並向新竹市第三信用合作社
      設定最高限額3000萬元之抵押權，陸續借貸1800萬元。被
      告經多次補習、重考及牙醫系7 年（含實習）畢業，此期
      間由原告僱用司機接送、女佣照顧其生活起居、飲食、宵
      夜等，被告就讀醫學院期間原告租一棟三層樓，購買全套
      家具供其與其同居女友居住使用。被告實習4 年、就讀大
      學牙醫系7 年連同同居女友之生活費用，總共11年，原告
      花費約2000餘萬元。嗣因原告有感於被告及被告之兄朱育
      德同居之女友，對於原告不甚尊重，被告及被告之兄朱育
      德觀念深深受彩響，為恐將來否認先前之約定，因此在86
      年5 月將先前協議做成書面約定: 如附件一所示之書面。
      其中已約定「被告甲○○及朱育德於取得牙醫師資格後，
      應清償原告對渠等支出之費，並以在朱牙醫診所執業收入
      純利之百分之60，按月攤還至5012萬元（含朱育德在內）
      為止」（以下簡稱如附件一所示系爭協議）。
（二）被告與被告之兄朱育德於92年在朱牙醫診所執業，被告之
      兄朱育德任診所負責人，但診所所有開銷、被告與被告之
      兄朱育德之家庭生活費用等均由原告支應，並僱用二名女
      傭照顧被告全家人生活。嗣因被告之兄朱育德於95年2月
      違反協議另在竹北開設薏安牙科診所執業，因而朱牙醫診
      所改由被告擔任負責人，原告為使被告能安心在診所執業
      ，特地重新粉刷診所、修繕廚房等。詎被告明知其無遵守
      兩造約定，在朱牙醫診所執業之意思，竟於96年初私下購
      置新宅，並於97年4月未知會原告下即轉到朱筑勝所開之
      全家牙科診所執業。蓋被告既無在朱牙醫診所執業之意思
      ，明知原告困認為其會繼在診所執業，因而特別修繕診所
      及居住環境(被告住診所3樓)，竟不加勸阻使原告為不必
      要的支出。尤有甚者，被告已決定前往全家牙科診所執業
      ，除要求原告添購一台一百餘萬元之新式X光機，並修建
      一間鉛屋放置該X光機外，另要原告雇工將放在一樓之4台
      空氣壓縮機搬到二樓，另安裝空氣壓縮機水管、空氣管等
      管線，因明管不好看後還特地請泥水師傅埋設暗管，此部
      分原告均已簽發遠期支票分期支應。此外，被告在離開朱
      牙醫診所前，竟將健保局支付全民健康醫療給付，由原告
      保管之朱牙醫診所設在第一商業銀行英明分行帳戶存摺之
      印章變更，使原告無法領取該款，至原告已先行墊付約聘
      牙醫師之酬勞、購買牙材、設備等簽發之支票，將無法兌
      現而不得不向銀行借貸。原告雖請律師發函請被告甲○○
      出面處理，原告因無力負擔銀行貸款利息，不得不委託仲
      介出售診所以清償債務。
（三）按債務人基於債之關係，得向債務人請求給付，民法第19
      9 條1 項。系爭協議約定被告甲○○與朱育德於執牙醫業
      務後，應將收入純利60% 給付原告至5012萬元止，而數人
      同負一債務，而其給付可分者，如未約定分擔債務人比例
      ，依民法第271 條規定應平均分擔，亦即被告應分擔2506
      萬元。基此，原告依系爭協議得請求被告按月給付原告營
      業純利之60%。被告於97年5月起到全家牙科診所執業，據
      診所負責人朱筑勝配偶楊霞飛指稱，被告每月收入在70萬
      元以上，朱筑勝亦稱被告在該診所自費所得純利約30 至
      40萬元，有該2人之錄音帶及譯文可證，被告在朱牙醫診
      所時，其全民健保之純收入約30餘萬元，朱筑勝所述與楊
      霞飛所述之被告所得相同，而被告多次赴美進修，現為植
      牙專科醫師，故被告97年5月起在全家牙科診所所得淨值
      有70萬元，洵勘認定。職是，被告依系爭協議每月應給付
      原告之數額為42萬元（70萬乘以0.6等於42萬）。
（四）綜上所述，依如附件一所示系爭協議約定，被告於開始執
      業起，應將營業純利之60% 給付原告，至總額2506萬元止
      。被告每月純收入之60% 為42萬元，原告先請求被告自97
      年5 月起至102 年4 月止按月給付15萬元。應說明者，原
      告已另案對被告之兄朱育德提起履行契約之訴（案號: 96
      年度竹調字第279 號）。
（五）被告自讀小學起就常不上學，到6 年級曙光小學把他開除
      去東門國小，大家用異樣眼光看他，求校長讓他再回去讀
      也就順利畢業，國中導師是我們傅小兒科醫師的舅舅才沒
      被開除，高中讀新竹高中又老不去上課，在高三下被開除
      所以高中畢業學校是光復。這些過程當然只有請家教。第
      一聯考考台大心理系如畢業既不能當老師又不是心理醫師
      ，又花我一大筆補習加家教才順利考上。自小學起到考牙
      醫以每小時300 元的家教費，他花我13年家教132000 萬
      元，他出生就是來討債的。讀大學也一樣，實習時被分發
      到沒有病人的中港路，大部分的百分之九十是至文心路病
      人很多。
（六）高中以後我陪他們聯考（又再考）每晚12點煮好消夜等他
      們吃完收拾好在準備第2 天早餐已凌晨2 點，他們出生到
      離開家去台中念，我很來沒買過外食，每餐都自己打理中
      餐司機送去學校，晚上有時趕補習也是去車上吃我準備便
      當，長期緊張、憂鬱、睡眠不足，我吃頭痛吃到胃潰瘍改
      去郭內科（熟的醫師）叫曉惠護士（現在還在任）把打入
      點滴再維他命一起打，因直接打血管像刀割也傷血管。我
      從手打到血管硬下沉看，改打到腳。現在我的手背看起來
      像被熱水燙傷紅通通。從結婚到現在我只去過台北2到3次
      ，是第一條高速公路通車帶孩子去玩，本島其他地方都去
      過。連我母親日本行醫35年（東京女子醫科大學畢業）我
      也只去看過她一次，永遠是守著家，全部心血、錢都花在
      2 個孩子身上。被告大學時也有2個女孩在住處吃我用我
      的，畢業回家娶了一個整天打電腦不照顧的人，他收入很
      好，要寵他老婆也該自己付款請佣人，但他是任我再陷入
      更多的借款契約，打下自立更生後要以純利百分之六十償
      還。兄弟兩不但沒還，住同一屋簷下得我先向他們打招呼
      。他哥哥離開去竹北時，他向我表示要去他爸爸那裡，就
      算我是他家佣人要離開也得好聚好散。對方給他抽6成。
      他離開前後叫我作了一大堆不必要的設備。我由監視器看
      他在搬病床及拿去一切器材，我緊張心痛欲裂，搬去後我
      足足哭了4個月，從此再沒有任何電話或來看我只有每到
      假日就直接打女佣把孫帶上來5到6小時，等他們玩夠了再
      打給女佣把孫帶下去。人已來到樓下也不上來看我，也知
      道一身都是病。他要離開早就計畫好的，但他的說辭是櫃
      台算錯帳少算了些錢給他，櫃台陳先生在我家做了17年從
      來沒有人說過他算錯，中長老一輩的牙醫師從我這裡出去
      開業的佔一大半，甚至他爸爸也沒人說過算錯帳，這當然
      是他離開的說辭。
（七）我是個非常虔誠的佛教徒，年輕時如何由一個天真富有家
      庭下嫁一個連執照都沒有軍人家庭犧牲一切娛樂，從開業
      買地都是娘家提供。我沒用過朱家一毛錢，現在老了生病
      了既然沒人要還錢，連一通電話也沒人要打給我的孤獨老
      人。老大說我偽造文書，現在老二說契約看都沒看過。七
      月份前因為售屋仲介要帶人看房屋，我關節炎無法上下跑
      。被告從我本來可以賣6000萬元的，到他去美國金融大崩
      盤房子少得1000萬元加上他這二到三年給我損失（他白班
      護士一個4 萬多元，用2 個晚班，一個至少1 萬6000元乘
      以2 個加上櫃檯，女佣連打掃3 個，每年營業稅50多萬元
      ）加上沈重利息共約損失2000萬元。我關節炎健保的藥吃
      了胃病，我只好自費買藥及用貼的一個光這些藥費近萬元
      ，但沒人理睬，這幾個月2 兄弟一個月匯2 萬元給我，他
      哥哥看他的承審審判長的態度對他不利，所以沒再匯錢了
      。難怪有人警告我有2 萬元好拿還不知足，到時連一毛都
      拿不到請，原諒我嘮叨。
（八）不變更訴訟標的，而補充或更正事實上或法律上之陳述者
      ，非為訴之變更或追加，民事訴訟法第256 條定有明文。
      原告請求權基礎為系爭協議書，即約定被告應於自力更生
      後，將收入純利60%按月攤還之無名契約。原告斟酌被告
      生活之需謹請求按月給付其中之15萬元。因本件請求給付
      有部分已到期，有部分尚未到期性質上屬將來給付之訴，
      原聲明未予區分，爰更正法律上之陳述。
（九）按「分期給付或繼續性之給付，被告已有到期不行之事實
      ，無法期待未到期部分繼續給付」，即得提起將來給付之
      訴而分期履行之債務，一部分已到期，一部分未到期，債
      權人請求現在給付之判決。被告自97年4月離開朱牙醫診
      所至98年7月原告訴請履行契約時止，依每月15萬元計算
      ，已到期部分為225萬元，而被告有到期不履行之事實，
      自無法期待未到期部分被告會繼續給付，自得提起將來給
      付之訴。
（十）原告自被告及朱育德成年後支出約5000萬元之來源，主要
      來自:
１、出售股票所得之1923萬841元。
２、坐落中正路125 號4 樓店面房地原貸款額僅500 萬元，嗣後
    陸續增貸，至98年出售于郭元益食品股份有限公司時，貸款
    總額已達1800萬元，增加之貸款1300萬元。
３、原告與前夫朱筑勝離婚後，與其合夥經營朱牙醫診所，所僱
    有1 至2 名牙醫師，以六（牙醫師）四（原告）方式分帳，
    每月收入約15萬元所得，總數亦有1500萬元以上。是原告主
    張支出5000萬元並非憑空杜撰。此外，被告自小精神衰弱其
    表示住處太吵無法入睡，原告始將整棟三層樓全部租下，供
    被告與朱育德以及渠等女友居住。被告與朱育德牙醫系各讀
    7 年，加上考大學補習期間，原告總共支付每人10年之花費
    ，衡諸醫學院學費之貴、渠等每人每月要1 萬元零用金，加
    上房租、水電瓦斯、女傭、司機等支出，平均每月支出20萬
    元在被告身上並無誇大可言。
（十一）被告另辯稱系爭協議書與一般社會道德觀念相悖離，應
        屬無效約定云云，如其真意係指系爭協議約定之內容善
        良風俗時，依最高法院79年度台上字第1712號判決要當
        謂: 「民法第72條規定法律行為有背於公共秩序或善良
        風俗者無效，係指法律行為之標的而言。至法律行為之
        緣由或動機，若未表現於外而成為標的之一部者，縱該
        緣由或動機有悖於公共秩序或善良風俗，與法律行為之
        效力，尚不生影響。」。被告簽訂系爭協議書時業已成
        年，其接受原告贊助準備考醫學院，並約定其後之生活
        、學費等所有費用由原告支應，待取得牙醫師證照後返
        還原告所付出之財務，不知有何違反善良風俗可言?被
        告若認系爭協議對其不利，可以申請助學貸款、打工、
        兼家教或請其執業牙醫師之父親朱筑勝協助，自不會與
        原告簽立系爭協議書。職是，系爭協議書不因兩造有親
        屬關係遂認違反善良風俗。
（十二）原告是在被告讀台灣大學心理系一年級時，認為心理系
        畢業後就業困難，當時朱育德正補習準備醫學院考試，
        原告乃建議被告休學與朱育德一起重考。嗣因被告同居
        女友以存證信函警告原告不要到台中，以免騷擾渠等生
        活，原告始對被告及朱育德約定由原告向銀行貸款培養
        渠等成為牙醫師，日後必須清償原告支出之費用，並於
        86年5 月將協議做成書面，並非於被告讀高中時即已約
        定。
（十三）被告另辯稱原告所述，係指被告於取得牙醫師資格後應
        清償原告支出之費用，故以被告在朱牙醫診所執業為前
        提云云。惟查，系爭協議書係指被告「在自力更生後把
        『收入』純利的佰分之陸拾按月逐次攤還」，並未以在
        「朱牙醫診所」或「執牙醫業務」為前提，亦與朱筑勝
        所定之協議內容迥然不同。原告起訴狀所稱「被告甲○
        ○及朱育德於取得牙醫師資格後，應清償原告對渠等支
        出之費，並以在朱牙醫診所執業收入純利之60%按月攤
        還至5012萬元為止」係就其在朱牙醫診所執業時為立論
        ( 實際原告並未收取被告收入純利60%所有支出均係原
        告負擔)，但非以被告在朱牙醫診所執業為請求之先決
        條件。
（十四）大概是原告沒講清楚，律師把曾經在朱牙科股務的醫師
        收入寫成15萬應該是30萬才對（假牙15萬、健保15萬）
        我付孩子的學費有部分是我母親的接濟，她是東京女子
        醫科大學畢業在楊梅開過德安綜合醫院，兒子小時候她
        就去日本開老人院在日行醫30多年。兩個小孩自從念大
        學認識女朋友後就完全改變不准我打電話去，當然從那
        時起到現在也從不打電話給我，生日、母親節、年節從
        不來探望行同陌路。自立更生後兩人都一樣從未給一毛
        錢，我還給倒貼服侍，在同一屋見面時不打招呼面無表
        情。想起結婚至今年4 月共37年都處在貸款的壓力下，
        還得一大早作到他們吃消夜收拾碗才能就寢，通常是1
        到2 點。但從朱筑勝到他們二對夫妻都一樣無情至極。
        37年的辛苦換得一身是病的孤獨窮，這一切都前世造的
        孽。怒我大膽在審判長前抱怨請勿見怪。
（十五）如果像講我視錢如命，我可打個幾折，看他還敢不敢再
        請假在家。他喜歡的沙士比亞、聽音樂、看哲學的書，
        而且大可不必幫他請家教，光家教費就花2000萬元（一
        小時300元乘以360乘以12年）。他第一次考上台大心理
        、哥哥考上復健，為甚麼還要他們重考不但花錢還要陪
        著熬夜導致吃安眠、頭痛到現在我是這些毛病。出生他
        吃母奶3年，兄弟都是我一人辛苦帶，沒有一天離開過
        家一直到去念大學。
（十六）他們考上哪種系我大可不管，83年景氣很好，我可賣掉
        房子（因為他父親從結婚就沒好好聽我講五分鐘的話，
        兄弟兩懂事後就看過這真相，我是被利用來撈錢的工具
        。如果83年賣房子至少是6500萬元加股票2000那時利息
        百分之七，12年到現在98年我至少有壹億三、四千萬元
        了。
（十七）被告在大學時代的花費:如附件三所示。
（十八）被告在讀大學時的開銷（上回已寫2,000 多萬，下面是
        忘記寫的部分）
、租好整棟房子去打掃3層樓及油漆3萬
、女佣沒房間住，木匠去撘半樓隔處一個房間當臥房20萬
、育正很容易感冒買一台三溫暖的蒸汽機6 萬元（上次寫錯流
    理台的價錢，流理台加過濾飲水器20萬元）
、少寫了2張書桌、2個書櫃、1張餐桌共6萬元
、傢俱送去台中及回來時請貨櫃車運回4萬元
、每個月給育正零用錢1萬（1*12*7）共84萬元
    加上上回寫的2,000萬元，總共是2146萬元。
（十九）1 月7 日育德和我去協調庭，他提出他與育正2 人每個
        月給我8 萬（1 人4 萬）我的同學與律師都說把我當乞
        丐向他乞討，照契約書他該給我純利60% ，是26萬元，
        而他每個月26萬元也只占他純利的六分之一而已。所以
        談不成。他去朱牙科是1400萬純利，去全家是70萬元
        *20 個月（到2月）等於1400萬元共2400萬元。
（二十）非常抱歉我因為從30歲左右就一直吃安眠藥，尤其小孩
        上高中以後常為了煮消夜（女佣6點起來沒睡午覺做到
        10點共16小時）已經很累，所以消夜常是我在作。等收
        拾好也1、2點，再加上大學後經濟壓力和要準備去台中
        的食物。和孩子上大學就與我完全不聯絡，畢業後一個
        個跑，我現在每天要吃4顆安眠藥及2顆鎮靜劑。每天頭
        昏沉沉才會寫出那2張粉色育正在大學的開銷錯誤百出
        。今天我泡一杯很濃的茶慢慢想出來的。我打電話去中
        山大學牙科辦公室關書錢的事，小姐馬上打問系主任，
        他說因為每位教授指定的出版社不一樣，所以無法算出
        書錢，還有牙材費也一樣，不同的教授用不同的牙材。
        我只好問與老朱打20幾年網球在頭份開業的李俊德醫師
        ，他說書錢約5萬、牙材費也約五萬，註冊組說每學期
        註冊費6.5萬共16.5萬，如果相對方有意見，就要找必
        修科目的每一位教授寫書價簽名不必買書也要簽不必買
        ，如果有50科去找3個寫價錢，那如何證明牙材也一樣
        。
        有關讀幾年也有好騙，你把畢業證書拿出給審判長看不
        就一目了然。我不是不知道省錢，因為育正從高中去省
        新精神科就醫必開安眠藥給他吃，那之後就一直吃安眠
        藥所以才會去租整棟的房子，加上在家裡不管什麼事都
        有女佣和我在服侍放洗澡拿浴袍，菜上桌還幫他們乘好
        飯，去上課後房間亂七八糟要整衣服書桌洗好衣服放衣
        櫃、冬被春秋被、換季了收冬衣換春、秋、夏衣，約一
        星期就要換一次床被單。我怕牙科課業重他們也不會做
        事，在家都得很好，在外吃習慣也會影響成績，育正因
        高三常不去上課高三下被開除，去私立光復那時就等於
        整學期都沒讀到書也沒辦法參加模擬考，第1次考上台
        大心理後來補習一年壓力太大所以只剩45公斤。現在2
        個孩子都沒給我一毛錢的生活費，衣服要多穿幾天才換
        ，不是非常冷不敢開冷氣，腳不是痛到不能忍也不敢貼
        藥布。這輩子真多苦難，女佣早晨六點做到晚上12點，
        年終無休薪水不高沒人要去一天工作18小時，當時因為
        急著給他們簽又還沒畢業不能算出準確數目所以我寫
        2000 萬元。
（二十一）被告在庭上提到我一樣的東西重複買很多，譬如他的
          羽絨夾克4 件，有2 件是冬天的，一件是外出穿，外
          層較厚顏色也深一點是上學、外出穿的，一件是外層
          薄在家可以穿，被告和我都有潔癖，我都買能洗的寢
          具及外套，冬被蓋1-2個月就用毛寶洗。夾克也一樣
          ，這種羽絨都是買上級絨比很高（很少摻其他鳥類的
          ）百分之95-98水鳥的毛，如果不是晾到8分乾，拿來
          烘鳥毛烘壞。至於其他2件夾克是春秋天的較薄的羽
          絨夾克。別的窮人家也一樣可能會去買便宜，但誰春
          夏秋冬只有1-2件夾克、整年只有1-2件被子。他們考
          上大學後，我是50多萬元買車，因為住的地方離學校
          有段距離，本來兄弟倆一起上、下學，育正因吃安眠
          藥起床都叫很久，加上育德和黃小姐住一起後，他就
          不再想載弟弟。所以我才又買一部全新的ＴＯＹＯＴ
          Ａ給育正。
（二十二）為了孩子戴菜我貸款買一部6 人座全新美國廠的車
          120萬元，他幾乎每星期都載他現在的老婆回去看他
          父母或小孩，載2次後他就拒載了，這部車就完全是
          用來載女朋友兜風。既然如此他就應該車款給我才對
          ，但他沒有。
（二十三）大學畢業母親就叫我去跟傅培梅本人學菜。母親很勤
          勞，偶而女佣跑了還沒找到新的他也是親自下廚。被
          告兄弟兩從小我就看食譜做菜，雖然經濟不好，我還
          是買好的給他們吃，拿去台中的東西，本來可以量不
          要那麼多，是他們自己要多養女朋友。被告吃安眠藥
          的副作用很大，譬如有時會自己跑去廚房找食物放微
          波爐，時間用一小時，吃藥後食量非常大。還早晨一
          定要人叫，從小就你丟我撿。他每洗完一次手就要丟
          一條毛巾（不願放在毛巾架）他還敢講女佣可以不必
          用，他重來就沒說過這種話。其實他比誰都怕沒女佣
          。課業那麼重沒有女佣，誰煮消夜給他。雖幫他洗浴
          缸、放洗澡水，那來時間把衣服拿出來洗，誰幫他燙
          襯衫收西褲，那2 位女朋友跟他們一樣（不會做事）
          誰打掃？誰幫他們換季時換被子。換季時誰去找出不
          同季節的衣服，運動那一些濕臭的衣服誰來處理。光
          這吃安眠的副作用就不能沒有女佣，我告訴他絕對不
          能自己去廚房，所以晚上餓了，不管幾點他會去叫醒
          女佣。是誰幫他們洗車，不靠女傭幫他能從一年級升
          到二年級嗎？並(一)被告應給付原告225萬元，並自98
          年11月起按月給付原告15萬元至總數達900萬元止，
          並自起訴狀繕本送達翌日起至清償日止按年利率百分
          之五計算之利息。(二)訴訟費用由被告負擔。
貳、被告則辯稱：
一、查，被告是66年5 月6 日生，於原告所謂86年5 月將先前協
    議作成書面約定時，被告年僅20歲，為一剛考取大學就讀一
    年級的新生，而再往前推至原告所主張「詎朱筑勝嗣後未依
    約履行，故原告將希望寄託在二子身上，約定由原告向銀行
    貸款培養渠等成為牙醫師，嗣後在朱牙醫診所執業，以診所
    營收清償原告對渠等所支出之費用…被告補習4 年」，亦即
    身為母親的原告在其子甲○○16歲尚就讀高中時，就與其約
    定日後必須清償因其生活與就學所支出的各該費用，似此情
    節，實屬罕見，更與吾人一般社會道德觀念相背離，應屬無
    效的約定，原告依此無效的約定請求被告履行契約，自非可
    採。
二、再者，依原告所述，被告於取得牙醫師資格後應清償原告所
    支出的費用，係以被告在其所出資設立的朱牙醫診所執業為
    前提，其情節與被告的父親朱筑勝與原告所訂協議的情形類
    似，即因朱牙醫診所是原告所出資設立，故不論是被告的父
    親朱筑勝、被告的兄長朱育德或被告擔任診所負責人，均應
    將朱牙醫診所營收依協議之比例分配予原告，而被告既未擔
    任朱牙醫診所的負責人，亦未在朱牙醫診所執業，是原告請
    求被告將執業所得純利60% 給付予伊，實屬無據。
三、依上所述，原告所提出之系爭協議書的內容有悖於善良風俗
    ，依民法第72條規定應屬無效，且被告並未在朱牙醫診所執
    業，是原告依協議書提起本件訴訟，請求被告履行契約，顯
    無理由。
四、本件原告主張被告履行協議書上的金額的依據，據原告於開
    庭時陳稱是被告對其的欠款，實則，依系爭協議書簽立的日
    期是86年5 月16日，被告自不可能在剛滿20歲時即向母親即
    原告積欠如此鉅額的款項，於本書狀中，被告訴訟代理人將
    依原告所擬訂的契約書的內容，先說明系爭協議書上金額的
    由來，再說明其與系爭協議書（即如附件一所示）的關聯性
    ，併論述系爭協議書所為約定何以違背公序良俗而無效:
（一）關於被證一號（即如附件二所示）契約書，此份契約書草
      稿是原告乙○○所擬，依最後一行「以上是到八十七年止
      以複利計算」的文字推斷，其草擬的時間應該是在87年間
      。
（二）至於訂約的目的，依「自甲方（乙○○）婚後生育乙（甲
      ○○）、丙方（朱育德）均由自己向母親借貸及銀行貸款
      辛苦撫養，但從85年小孩上大二後，大為轉變，結交不良
      異性後，對甲方視同過路人都不如，唯恐老而無法生活，
      自己除一天幾小時外都奉獻這家庭，這段時間花費，乙、
      丙方均得在開業後，扣除掉自己基本生活費外，迅速攤還
      ，甲方身體不好，在往生之前，唯恐乙丙方無法償還以下
      帳目」等文字，可知原告是因為被告於讀大學二年級時結
      交女友，致原告欠缺安全感，恐日後被告不盡扶養義務，
      始將撫養二子甲○○及朱育德期間所為付出，換算為金錢
      後，要求子女償還。
（三）再者，原告計算其為子女支出的金額主要的項目如下：
１、從被告出生1 歲至12歲，每個月5 萬元，共計720 萬元。
２、從12歲到21歲，每個月8萬元，共計756萬元。
３、原告本人扶養被告，每個月的工資5萬元，從被告1歲算至22
    歲，共計1260萬元。
４、購買台中的房子供被告就學居住，被告應與其兄朱育德各負
    擔200萬元。
三、被證一號契約書（即如附件二所示）與如附件一所示系爭協
    議書的關聯性：
（一）如附件一所示系爭協議書的日期是86年5 月16日，而如附
      件二所示之契約書雖未明確記載立約日期，但承前所述，
      依該最後一行「以上是到八十七年止以複利計算」的文字
      推斷，其草擬的時間應該是在87年間，果爾，倘原告已於
      86 年5月16日與被告甲○○簽訂系爭協議書，則何以又於
      87年間另又擬訂內容大致相同之如附件二所示契約書？是
      如附件一所示協議書是否為真正，恐非無疑。
（二）再者，如附件一所示系爭協議書上5012萬元金額的由來，
      原告雖主張多係借貸而來，但由如附件二所示契約書內原
      告自己所計算的項目，即可得知，根本係原告天馬行空換
      算而來。
五、如附件一所示系爭協議書的內容違背公序良俗：
（一）承前所述，被告從出生起即開始負債，至小學畢業止，每
      個月累積積欠原告至少10萬元（生活費5 萬元、原告工資
      5 萬元），且活得越久，長得越大，負債越多，從國中一
      年級起，負債比例增加至每個月13萬元（生活費8 萬元，
      原告工資5 萬元），從原告的計算，吾人至此方知，原來
      「天下真的沒有白吃的午餐」，而身為人母的原告「所提
      供子女的三餐特別貴」，且父母與子女之間原來竟是「金
      錢消費借貸」以及「僱用關係」！
（二）更有甚者，不論是「金錢消費借貸」抑或「勞資僱用關係
      」，亦有契約自由原則的適用，換言之，借用人或僱主可
      以選擇「借或不借，該借多少錢？」、「由何人服勞務以
      及薪資若干」，惟就本件而言，倘若原告所主張如附件一
      所示協議書的內容有效，則身為人子的被告，不僅沒有選
      擇出生與否的自由，且一旦出生即開始負債，而父母為子
      女所為扶養照顧，均可按月向子女收取一定的工資報酬，
      子女不僅無拒絕接受的權利，甚至於法定成年期日屆至，
      即必須與父母結算，約定其後必如數清償，其荒謬至極，
      其違背吾人就父母對於子女的付出乃是出於天性的認知，
      莫此為甚！又果若如附件一所示系爭協議書為有效且形成
      案例，則子女亦無需感念父母養育之恩，蓋父母對子女的
      關愛皆有其目的，父母對子女的付出皆屬有償，父母對子
      女的照顧均得收取一定的報酬，一以至人倫之間皆以金錢
      為對價，若是，則吾人所謂善良風俗，豈不蕩然無存？
六、關於如附件一所示系爭協議書上金額的由來，被告前已提出
    由原告所擬訂的契約書草稿，並逐一說明身為人母的原告如
    何與子女計算，雖然，原告否認其曾書寫該契約草稿，但與
    如附件一所示系爭協議書的字跡相互比對，二份書面契約是
    否出自同一人之手？諒不難發現並早有定見。而於此份書狀
    ，被告訴訟代理人擬先就原告於98年12月28日提出所謂「甲
    ○○在大學時代的花費」的內容，說明其何以係臨訟想像杜
    撰而來的原因，再就被告就讀大學期間合理的花費應為若干
    表示意見。
（一）關於原告所提出「甲○○在大學時代的花費」：
(一)、原告計算的總額是2050萬5000元，但從第1 到第11項的內容
    以觀，疑點如下：
、原告似統括被告甲○○與朱育德二人的花費，換言之，原告
    計算花費支出的對象，並非僅指被告甲○○。
、除第1 項及第7 項外，原告所有計算的基數均乘以7 年，但
    實際上，被告所就讀的中山醫學院牙醫系，6 年即已畢業。
、第3 項已有「水費、加油、快速寄食物或藥」，但第5 項又
    計算「油每個月3000」，第8 項則記有「把有機蔬菜黑毛豬
    水果土雞每星期一次送台中」，第10項則又將「水費1500元
    」計入，是各該項目顯多重複。
、而且，很多項目是不可能每個月需要支出的，例如，第5 項
    汽車的大保養2 萬、小保養4000元；又例如第6 項的換眼鏡
    、襯衫、西裝褲及家居服，誠難想像每個月換一副眼鏡，買
    一套衣服褲子而固定支出1 萬5000元。
(二)、再者，原證四號的支出概算表，是原告起訴主張…「被告就
    讀醫學院期間原告租一棟三層樓，購買全套家具供其與同居
    女友居住使用，被告補習4 年，就讀大學牙醫系7 年連同同
    居女友之生活費用，總共11年，原告花費約2000餘萬元」時
    所檢附，其項目、內容與前揭「甲○○在大學時代的花費」
    所示大同小異，但金額卻一為1880萬元，一為2050萬5000元
    ，倘若為真，則何以有如此鉅額差異？惟不論何者，均係原
    告片面製作，其目的無非在為系爭協議書上所載5012萬元的
    由來自圓其說，但無論如何，原告顯難說服吾人接受以下的
    疑問：何以在簽訂系爭協議書的86年5 月16日，原告即預知
    剛就讀醫學院一年級的被告至畢業時的全額花費若干？
（二）關於甲○○就讀大學期間合理的花費：
(一)、學費部分：
    關於86年至91年間就讀中山醫學院牙醫系每學期的註冊學雜
    費用，並非被告支出亦未保留憑證，經向學校查詢的結果，
    亦表示已經銷毀而無所獲，而以95年至98年該校牙醫系每學
    期的學雜費用均低於6 萬6000元以下，為方便計算擬統一以
    6 萬6000元為準（86年至91年的學雜費應較95年為低），是
    被告就讀中山醫學院期間的學雜費一年為13萬2000元，6 年
    總計為79萬2000元。
(二)、生活費部分：
、雖然，原告所主張的花費均屬虛構，而不足採信，惟被告就
    讀中山醫學院6 年期間確有生活上支出的需要，則無可否認
    ，爰依行政院主計處所統計台灣地區「平均每人月消費支出
    」作為計算的標準。
、經查，被告於86年至91年間就讀位於台中市的中山醫學院，
    依前開支出表所示，台中市地區86年至91年每人每月平均月
    支出依序為1 萬5427元（86年）、1 萬5789元（87年）、1
    萬6846元（88年）、1 萬5620元（89年）、1 萬7319元（90
    年）及1 萬6159元（91年），是被告在此6 年間生活的總花
    費應為116 萬5920元。
年    度     月消費額      年消費額     總    計
86年         1萬5427元     18萬5124元
87年         1萬5789元     18萬9468元
88年         1萬6846元     20萬2152元
89年         1萬5620元     18萬7440元
90年         1萬7319元     20萬7828元
91年         1萬6159元     19萬3908元
                                        116萬5920元
七、被告自97年5月間起即陸續按月寄2萬元給原告，核計業已清
    償46萬元。總計6年生活費用116萬5920元，加學費79萬2000
    元，再合除被告已清償之46萬元，合計被告尚應給付原告14
    9萬7920元。並聲明（一）原告之訴駁回。（二）訴訟費用
    由原告負擔。
、兩造不爭之事項
一、兩造為母子關係，原告為被告之母。
二、兩造於86年5月16日簽有如附件一所示之文件。
肆、得心證之理由:
一、按解釋意思表示，應探求當事人之真意，不得拘泥於所用之
    辭句，民法第98條定有明文。意思表示解釋之客體，為依表
    示行為所表示於外部之意思，而非其內心之意思，當事人為
    意思表示時，格於表達力之不足及差異，恆須加以闡釋，至
    其內心之意思，既未形之於外，尚無從加以揣摩；故在解釋
    有對話人之意思表示時，應以在對話人得了解之情事為範圍
    ，表意人所為表示行為之言語、文字或舉動，如無特別情事
    ，應以交易上應有之意義而為解釋，如以與交易慣行不同之
    意思為解釋時，限於對話人知其情事或可得而知，否則仍不
    能逸出交易慣行的意義；解釋意思表示端在探求表意人為意
    思表示之目的性及法律行為之和諧性，解釋契約尤須斟酌交
    易上之習慣及經濟目的，依誠信原則而為之；關於法律行為
    之解釋方法，應以當事人所欲達到之目的、習慣、任意法規
    及誠信原則為標準，合理解釋之，其中應將目的列為最先，
    習慣次之，任意法規又次之，誠信原則始終介於其間以修正
    或補足之」，最高法院88年度台上字第1671號判決意旨可資
    參照。查:
（一）兩造間簽訂有如附件一所示之契約，依該約定乃是「故乙
      、丙方在自力更生後把收入純利的百分之六十按月逐次攤
      還所欠金額。所欠金額是新台幣伍仟零壹拾貳萬元整，自
      即日起按銀行貸款利息計算」，已足認定乃如附件一所示
      之系爭契約是約定被告自力更生後，將收入純利的60% 按
      月逐次『攤還』所欠原告之5012萬元。原告主張如附件一
      所示之系爭契約，為無名契約，即不論被告是否積欠原告
      款項，原告依該契約於被告自立更生後，即得（無期限的
      ）請求被告交付其收入純利之60% ，即無理由，應予駁回
      。
（二）次查，原告起訴主張兩造約定由原告培養成為牙醫師，嗣
      在朱牙醫診所執業，以診所營收「清償」原告對渠所支出
      之費用，有如附件四所示之起訴書可稽。原告於本院98年
      10 月26 日開庭時於本院詢問「訴訟的目的是什麼? 」乃
      稱「我借他錢，我老了要養病，所以就要要回來，他們也
      答應，我主張我借他們錢，他們要還我錢」，有該筆錄在
      卷可考。如附件五所示之原告於98年11月4 日提出之民事
      準備書（一）狀第3 頁最後一行亦載明「待取得牙醫師證
      照後『返還』原告所付出之財務」。於98年11月26日開庭
      時乃稱「我現在只要他還我900 萬元就好」等語。於98年
      12月25日開庭時，經詢問「你現在請求的是什麼錢？」，
      乃稱:「他大學的時候欠我的錢。」、「（他大學讀書的
      時候總共欠你多少錢？）如我之前提出的書狀。我以前買
      的東西都沒有留下証據資料，因為我不知道要打官司，經
      過十幾年的東西哪裡拿得到，我是代墊。」、「（你現在
      根據契約來請求？）對。」、（請求權基礎是履行契約？
      ）對。」、「（履行什麼契約？）86年5月16日簽的那張
      契約。」、「（依你的認知，這張契約約定應該要給你什
      麼錢？）他讀大學時候，我幫他代墊的錢，他答應要還我
      的錢。」等語，均有本院筆錄在卷可憑，從而依原告之主
      張乃是代墊款返還請求，合先敘明。
二、被告辯稱如附件一所示之系爭契扚違背公序良俗而無效部分
    ，查:
（一）如附件一所示之系爭契約，兩造乃是約定被告執行牙醫後
      ，應以其收入60% ，逐次清償原告代墊支付之被告，已如
      前述。而如附件所示之系爭契約並無創造原告另一個請求
      權，從而被告辯稱協議書的內容違反公序良俗而無效，尚
      有誤會，核先敘明。
三、原告起訴主張兩造簽訂如附件一所示之系爭契約，約定由原
    告培養被告為牙醫師後，被告應清償原告應而之支出，本件
    應探究者為原告因而支出之金額為多少? 茲分述如下：
（一）按當事人主張有利於己之事實者，就其事實有舉證之責任
      ，民事訴訟法第277 條定有明文。又請求履行債務之訴，
      除被告自認原告所主張債權發生原因之事實外，應先由原
      告就其主張此項事實，負舉證之責任，必須證明其為真實
      後，被告於其抗辯事實，始應負證明之責任，此為舉證責
      任分擔之原則（最高法院43年台上字第377 號判例可資參
      照）。本件原告主張自被告滿20歲以後，自86年5月16日
      起迄被告取得牙醫執照期間共支付2000多萬元，惟起訴僅
      請求900萬元。原告主張為被告支付900萬元以上之事實，
      既為被告所否認，揆諸前揭說明，應由原告就該事實負舉
      證之責。
（二）查原告雖就其所主張為被告支出2000多萬元，提出如附件
      三所示之明細，惟該明細僅是原告一己所為之明細，是為
      其主張，尚未得以據以認定原告業已支出如其所主張之數
      額。
（三）次按「當事人已證明受有損害而不能證明其數額或證明顯
      有重大困難者，法院應審酌一切情況，依所得心證定其數
      額」，民事訴訟法第222 條第2 項定有明文。關於子女之
      扶養費雖非「損害」，但其「不能證明其數額或證明顯有
      重大困難」之情形既屬相同，自應類推適用該條項規定；
      本件被告既未否認其成年後就讀大學期間之生活費用乃由
      原告為其支付，又生活費用除舉凡應用於家庭開銷之水、
      電、瓦斯、食、衣、住、行等費用均屬之，衡諸此等日常
      生活支出甚為瑣碎，即應以日常生活經驗、情理，作為判
      斷依據，不能以未提出收據或發票，即認沒有支出，故本
      院應審酌一切情況，依所得心證定其數額，始屬公允。
（四）查被告辯稱自97年5 月間起即陸續按月寄2 萬元給原告，
      核計業已清償46萬元一節，為所原告所不爭執，且有被告
      所提出之匯款單多紙在卷可考，自堪信為真實。
（五）次查，被告就讀中山醫學院乃是自85年9 月至91年6 月為
      止，有原告所是出之被告歷年成績表在卷可考（見本院卷
      177 頁正、反面），從而被告辯稱原告請求逾6 年部分為
      無理由，即可採信。
（六）再查，被告辯稱關於85年至91年間被告就讀中山醫學院牙
      醫系每學期的註冊學雜費用，因非被告支出亦未保留憑證
      ，經向學校查詢的結果，亦表示已經銷毀而無所獲，而以
      95年至98年該校牙醫系每學期的學雜費用均低於6 萬6000
      元以下，為方便計算擬統一以6 萬6000元為準（85 年 至
      91年的學雜費應較95年為低），是被告就讀中山醫學院期
      間的學雜費一年為13萬2000元，6年總計為79萬2000元，
      核之95年間之學雜費應不致少於85年至91年間之學費，被
      告既同意以該金額計之，則原告此部分之主張即有理由。
      惟查，被告為66年5月6日生，則被告於85年9月入學時及
      86年1、2月開學時，原告為之所繳納之學費、雜費、生活
      費用等，均是基於原告為人之母之扶養義務而為之，被告
      就此部分自無返還義務，從而原告請求自86年9月間起至
      91年6月間止之學費、學雜費合計66萬元部分即有理由，
      而應准許。
（七）又，雖原告提出彭淑敏、陳華政、黃淑真3 人所提出之書
      面，以證明原告所主張之自84年起至91年止，為原告載菜
      至台中給被告及訴外人朱育德及原告僱用女僱月薪5 萬元
      及租用一棟三層樓房屋供被告及其中朱育德及該二人之女
      友合住、原告承租之房屋租金為2 萬元，自84年8 月起至
      91年7 月止一事。惟查原告所代為支出者，應以被告日常
      生活所必需者為限，果非被告日常生活所必需，而逾被告
      日常生活所必需，尚不能以原告單方面的任意給付即謂是
      被告向其借款，而由原告代支付被告日常生活所必需之費
      用。蓋衡之86年至91年間之女佣薪資，應不致高達5 萬元
      ，且被告與其兄朱育德既於其時均已年滿20歲，且依原告
      所稱有僱佣人照顧其渠等的日常生活，又豈需原告每週一
      次自遠新竹送雞、鴨、豬內、有機蔬菜及日用品到台中給
      渠等2 人使用? 再，依原告所提出之原證4 明細，載明「
      買一台中古車給育德（原告之另一子）70萬元」，顯見乃
      是出於母親疼愛子女，提供原告另一子朱育德使用，衡之
      該等均非被告之日常生活必需用品，乃原告出於母親之親
      情所為之贈予，尚難以之謂為被告向原告之借款或亦難謂
      之為原告為被告之生活必需品之費用代墊，而被告之生活
      必需品為何，則應以其身分、習慣之消費情形及現實社會
      狀況等一切情形而適當酌定之。
（八）查台中市地86年至91年之每人每月平均消費支出則分別為
      15,427元、15,789元、16,846元、15,620元、17,319元、
      16,159元，有本院依職權自網路查閱之資料在卷足憑，被
      告為66年5月6日生，從而被告自86年5月7日至86年12月31
      日所需之消費支出核計為118,937元（15,427×7＋15,427
      ×22/31＝118,937）。再原告主張每月給被告1萬元零用
      金一節，為被告所不爭執，自堪信為被告之日常用品外，
      尚需額外1萬元以供應其花費，合計自86年5月至91年6月
      共5年金額共為61萬元。總計原告為被告代墊之自86年5月
      7日起至91年6月間之生活必需費用（即學費、零用錢、生
      活費用）共為2,243,889元，扣除被告已清償之46萬元，
      則原告在1,783,889元範圍內為有理由，逾此範圍之請求
      ，為無理由，應予駁回。
      生活必需費用算式為:
      總數為973,889元
      86年為118,937 元。（如上所示）
      87年為15789 ×12＝189468元。
      88年為16846 ×12＝202152元。
      89年為15620 ×12＝187740元。
      90年為17319 ×12＝207828元。
      91年為16159×4＋16159×6/31＝67764元（四捨五入）
      973,889(生活必需費用) ＋610,000 （零用錢）＋
      660,000 （學費）－460,000 （已清償金額）＝
      1,783,889
（九）再被告94年之薪資所得為600,000 元，95年之所得為
      1,642,526 元，96年之所得1,535,854 元，97年為
      2,236,408 元，合計為6,014,788 元，該數額之百分之六
      十核算為3,608,872 元，已逾上述原告得請求之金額，從
      而被告自應就上述金額一次全部清償。附此敘明。
四、原告嗣於言詞辯論終結後之99年4月1日提出補充理由供陳如
    附件一所示之契約乃是無名契約，原告並非請求被告返還借
    款或給付扶養費云云，核與原告在訴訟程序中所陳均不相符
    合，已如前述。再該書狀既是本件言詞辯論終結後始提出，
    本院本無從予以審酌，附此敘明。
五、綜上所述，原告依借貸關係，請求被告甲○○清償系爭借款
    洵非無據。從而，原告請求被告給付1,783,889 元，及自本
    支付起訴狀繕本送達之翌日即98年7月8日起至清償日止，按
    年息5%計算之利息，為有理由，應予准許，逾此範圍之請求
    ，為無理由，應予駁回。
六、本件事證已臻明確，兩造其餘主張、陳述及證據，於結果之
    判斷均不生影響，爰不一一贅述，附此敘明。
七、據上論結，本件原告之訴為一部有理由，一部無理由，依民
    事訴訟法第79條，判決如主文。
中    華    民    國    99    年    4     月    12    日
                              臺灣新竹地方法院民事第一庭
                                      法  官  許翠玲
以上正本係照原本作成。
如對本判決上訴，須於判決送達後二十日內向本院提出上訴狀。
中    華    民    國    99    年    4    月    12     日
                                      書記官  陳思璟
附件一之繕打本:
乙方丙方父親對其經濟、生活起居、學業全不負責，係耗盡甲方
精神、金錢，單親獨自栽培。鑑於時下女性多無倫理觀念，唯恐
老來仰人鼻息。故乙、丙方在自力更生後把收入純利的百分之六
十按月逐次攤還所欠金額。所欠金額是新台幣伍仟零壹拾貳萬元
整，自即日起按銀行貸款利息計算。日後如婚姻對象與甲方商討
或孝心感人將斟酌催討金額。婚姻對象如拂逆甲方將喪失新竹市
○○路125 號遺產的贈與權及使用權。如本人有何意外，將託親
戚杜天祿（民國○○年○ 月○ 日生、住新竹市○○街94之1 號）處
理－停止催討。
及甲方存款、中正路125號房子由丙方、乙方兩兄弟平分。朱筑
勝不得使用及干預本人遺留的一切，丙方日後花費另行計算。
以上如有違約依法送辦。
                                     中華民國86年5月16日
ＰＳ丙方聯考幾次不如意，朱筑勝表示不必重考。上大學後數次
表示乙方、丙方一個月吃、住幾千元即可打發不應如此開銷－影
響他和數位姘頭的花費，事實他已透支到別的醫師賺得金額。如
本人過逝，禁止朱筑勝及數位姘頭潛入此宅否則依法送辦。朱筑
勝民國○○年○月○日生、住新竹市○○路125號、身分證字號Ｚ000
000000
附件三
、租台中市樹義五巷租三層的一棟買流理台6 萬、過濾水器3
    萬、飲水器3 萬、烘衣機2.5 萬、冰箱2 台6 萬、美國席夢
    思床2 床8 萬、沙發及從新配電10萬；碗盤、鍋子及炒菜鍋
    3 萬、2 張書桌3 萬、椅子、冬夏被及被單鞋子外出及家裡
    穿3 萬共47.5萬。
、女佣24小時服務（2 點以後叫起床作消夜也要洗4 人衣服年
    中無休故薪水高（5 萬*12*7 ）共420 萬元。
、伙食費、水費、加油、米、調、洗衣粉、衛生紙、垃圾袋
  （4*12*7）共336萬元。
、電話費、管理費、快捷寄食物或藥、說要回我常車票寄去又
    沒回來（2.5*12.7）共210 萬
、買壹台車70萬、燃料稅、牌照共18,000、大保養2 萬、小保
    養4,000 、油每月3,000 ，（2.5*12*7+70 ）共280 萬
、換眼鏡、上課穿襯衫西裝褲及家居服（1.5*12*7）共126萬
、跟爸爸、哥哥去歐洲旅行及畢業旅行共20萬。
、把有機米、黑毛豬、水果、土雞每星期一次送台中（2,
    000*12*7）共168萬。
、一學期註冊費12萬、買書5萬（29*7）共203萬。
、電費5,000、瓦斯2,000、水費1,500（8500*12*7）共70萬
、房租二萬押租金6萬（『2*12*7』+6）共170萬
總共2050.5萬。
被告甲○○在台中七年的開銷（兄弟分攤所以除以2 桌燈2 個
*1,500共3,000 、汽車油費一星期1,500*4*12*7共50萬、去台北
聽課車馬費（包括畢業後）4,500*10次共4,5000
（Ａ）三次國考報名費住宿30,000（Ｂ）共7.5 萬。
暖爐（北方）65,000*3（2個放新竹寒假用）共19,500，
房租2除以2等於1，1*12*7共84。
炒菜瓦斯爐七年用二台2,400，再除以2共12,000
洗澡瓦斯爐10,000除以2等以5,000。
未搬進來整棟油漆加蓋頂使曬衣服用遮雨板和怕小偷隔壁之間加
鐵網35,000除以2等於17500
電話費5,000*12*7等於42萬除以2等於21萬
以下是廚房伙食：
橄欖油1,100*12*7共9,200，再除以2等於46,000
米一個月2,400*12*7÷2等於100,800
女佣去半閣搭臥房加買及床及彈簧墊及冬夏被及他7年衣服共20
萬+6,000+1,800等於224,000，再除以2等於112,000。
廚房用具刀2支*2,200等於4,400、電鍋2,500、日本煮飯鍋8,500
、美國康寧小飯碗（不會破但較貴）250*13等於3,000、
中晚350*8 等於2,800 、放湯麵大碗公8*500 等於4,000 ，雙層
不銹鍋菜鍋6,500*2 等於13,000、茶杯*12 等於250*12等於
3,000 （因怕太晚下課、碗盤未烘又要吃消夜數量要買多壹點）
盤子400*6 等於2,400 、微波爐7 年用2 個係10,000*2等於
20,000、快鍋6,800 ，以上共70,400除以2 等於35,200。
洗碗機50,000除以2等於25,000、廚房清潔用品穩潔、白博士、
洗碗精、拖把、抹布、肥皂精、刀具及鍋鏟等其他消耗品換新7
年共30萬除以2等於15萬。
流理台加逆滲透係20除以2半年換濾心管共14次，2,000*14等於
2,8000，再除以2等於14,000。
電費、水費、瓦斯費係1.5*12*7等於63萬，水塔半年洗一次
5,000*2*7÷2等於3.5萬。
整棟房子重新配電（因為用電量大冬天3台暖爐加育正的蒸汽機
）電毯15萬÷2等於7.5萬
此部分金額總共2,880,000
小開發裝食物用大冰桶2個*2,000等於4,000、包溫塑膠藍色提袋
500*80等於4,0000（從3樓拿到1樓）台中也要是搬一段路到塑膠
袋每次都要洗易破、每次出門都要用25-30個。共44,000除以2等
於2.2萬。
大一時傢俱等從新竹用貨櫃等運到台中及畢業時再運回新竹共5
萬除以2等於2.5萬。
註冊費6.5萬、書費5萬、牙材費＝5，五學期共16.5萬*2*7等於
0000000。
女佣5萬*12*7等於420，再除以2等於210，加年終獎金7萬除以2
等於3.5萬共213.5萬。零用錢1.12.7等於84萬。
因為兩兄弟都是近視1000度加閃光300多度，鏡片用蔡氏的配一
副不含鏡框就20,000，他幾年就換個匡，如有疑問育正可去皇家
最鏡片20,000，本來要以前資料說都刷掉了已經自立更生了，他
們還是我送一副鈦金屬一副36,000眼鏡2 萬*7等於14萬皮鞋、運
動鞋、書包及後背包七年共3.5 萬（Ａ）84年左右的手提型電腦
一個6 萬元（Ｂ），二種加起來共9.5 萬。
班費一學期2000*14等於2.8萬加相機2萬共4.8萬。
大的雙人份電毯（育正都開最熱，二年就不夠熱了，一次用二件
）3,000*3*3等於18,000元（Ａ），小電毯2,000*3等於6,000元
（Ｂ），共24,000元。家裡也一樣備一套寒假用共48,000元。
浴袍、浴巾毛巾、洗髮精、牙膏，七年就用3.6萬加手錶、鬧鐘
、時鐘共5萬。
羽絨夾克4*6,000等於2.4萬（Ａ）。育正容易感冒又怕冷才45公
斤，從初中在家用三溫暖的蒸汽機所以台中加裝壹台6萬（Ｂ）
兩者共8.4萬。
此部分金額總共5,797,000元。
夏天用襯衫2,000加西裝褲3,200（都是皮爾卡登），故52,000*3
套（下課後進去讀書女佣睡時怕不會乾）等於15,600，冬天上學
用襯衫2,000加西裝褲3,200（都是皮爾卡登）係5,2000*3套等於
15,600，兩者共31,200，以上七年換二次常是衣褲沾上牙材洗不
掉共是62,400，上學的服裝加上六、七年級穿醫師袍2,000共
64,400。請人去省新拿安眠藥工資加掛號費（他高中開始就吃安
眠藥）Ａ700*12*7等於5.9萬加Ｂ大哥大（民國86年代）一隻5萬
元等於10.9萬。
美國席夢思床、書桌、沙發共10萬音響ＣＤ隨身聽（當時沒有台
製的，日本進口）5萬共15萬。
歐洲旅行20萬、畢業旅行去日本加零用錢共6萬兩者共26萬。
豐田汽車70萬、牌照稅、燃料費、加強制險64,000，共76.4萬元
。
交通違規3萬、大保養、小保養（2*6  1*5）等於20萬。
育正怕穿在裡面的內衣褲是一定要穿登山用的衛生上衣褲子一套
5,000原，我買8套，寒假回家亦可穿（3套放家裡，還好買這麼
多，過3、4年就換成薄的買不到了。）5,000*8等於40,000，育
正穿到97年還在穿。
電風5台*1,000÷2等於2,500，租房子時地下室放一排置物櫃運
到新竹7年後爛掉了，所以押租6萬就不退還了。6萬除以2等於3
乳膠枕3,000*2等於6,000
此部分金額總共1,625,900元
又，
1、冰箱4萬*2等於8萬
2、冷氣機3.5萬*3等於10.5萬。
3、烘乾機3萬
4、電視3萬*3等於9萬
5、洗衣機2萬*2等於4（壹台洗拖把）
6、書櫃2.5萬*2等於5萬
7、書桌1萬*2等於2萬
8、書桌用椅2500元*6等於1.5萬
9、窗簾隔光布，一窗8,000*4等於3.2萬。
10、警衛、衛生紙、垃圾袋4500*12*7等於19萬
1到10共65.2萬除以2等於32.6萬。
有機青菜2000   煮湯用肉排150*6斤等於900    紅燒豬肉120*2
等於240
湯菜加貢丸400  義大利麵120*3等於360
最嫩的肉斯（切斯用）120*2等於240
牛肉都在百貨公司買怕狂牛病一斤414、炒牛肉片400、牛健（或
牛腩）400、日本烏龍麵180*3等於540、活蝦2斤*250等於500、
日本香菇壹包1,200（一星期用200）
早餐約1,000，只吃潤腹魚*2片等於500加白鰭*2支等於500共
1,000 ，加水果500元。
醬油、味素及泡肉醬都用日本的，一星期約300，土雞2隻等於
700 元，總共9680÷5人等於1936元。
等於一個人一天三餐連消夜共4餐吃不到2,000元（一星期份）
9680*4*12*7等於3,252,480，再除以2等於1,626,240元。
此部分金額總共1,946,240元。
羽絨冬被12,000*2等於24,000（一床放新竹）春、秋羽絨被2床
共18,000。
羽絨夏被5,000*2等於10,000、被單、床單整組3,600、七年用過
五組（有的新竹）共18,000
載菜去台中2,000*4*12*7等於672,000，再除以2等於336,000
此部分金額總共406,000元。

司法院資訊處製作；財團法人民間司法改革基金會備份。
